【裁判字號】    95,台抗,713
【裁判日期】    951116
【裁判案由】    移轉所有權登記〈訴之變更〉
【裁判全文】
最高法院民事裁定              九十五年度台抗字第七一三號
抗  告  人  甲○○
            乙○○
            丙○○
            丁○○
            戊○○
共      同
訴訟代理人  柯智炫律師
            林重宏律師
上列抗告人因與相對人己○○等間因請求所有權移轉登記（訴之
變更）事件，對於中華民國九十五年六月二十三日台灣高等法院
裁定（九十五年度重上字第一七七號），提起抗告，本院裁定如
下：
    主  文
抗告駁回。
抗告訴訟費用由抗告人負擔。
    理  由
按在第二審為訴之變更或追加，非經他造同意，不得為之。但民
事訴訟法第二百五十五條第一項第二款至第六款情形，不在此限
，同法第四百四十六條第一項定有明文。所謂請求之基礎事實同
一，係指變更或追加之訴與原訴之原因事實有其共同性，各請求
之主張在社會生活上可認為有共通性或關連性，而就原請求之訴
訟及證據資料，在審理時於相當程度範圍內具有同一性或一體性
，得加以利用，俾先後兩請求在同一程序得加以解決，避免重複
審理，進而為統一解決紛爭，符合訴訟經濟者，即屬之。又所謂
情事變更，係指原告起訴後，因客觀情形變更，非以他項聲明代
最初之聲明，不能達訴訟之目的。在本質上仍屬訴之變更。亦即
應有客觀情形改變，當事人方能以此為由變更訴之聲明。查本件
抗告人就請求所有權移轉登記之訴事件，於第一審已多次以情事
變更為由，變更請求權及變更訴之聲明，於第一審最後一次變更
後，其聲明如後附附表所示第一審最後一次變更聲明，經第一審
判決其敗訴並上訴後，審理中，又將聲明變更如附表所示上訴後
變更之聲明。亦即抗告人為訴之變更，於第一審先係主張己○○
將系爭土地贈與並移轉登記予庚○○之行為，係有害債權之詐害
行為，依據民法第二百四十四條第一、四項請求撤銷前開贈與行
為，庚○○並應塗銷所有權移轉登記（如附表所示第一審最後一
次變更聲明先位聲明第一項及備位聲明第一項聲明）。並依據共
有家產分配合約書，先位聲明請求己○○應將如第一審判決附圖
一所示之土地及其上建物移轉登記予抗告人；備位聲明請求己○
○應將如第一審判決附圖一所示之土地及其上建物（面積與先位
聲明所示面積不同）移轉登記予抗告人（如第一審最後一次變更
聲明先位聲明第一項、第三項至第七項及備位聲明第一項、第三
項至第七項）。嗣撤回關於請求撤銷己○○、庚○○前開贈與行
為及庚○○與辛○○抵押權設定行為，庚○○、辛○○並應分別
塗銷土地所有權移轉登記及抵押權設定登記部分及請求己○○為
建物所有權移轉登記部分。而依據不當得利請求權，先位聲明請
求庚○○應將原判決附圖二之土地分別分割及移轉登記予抗告人
（如第二審於上訴後變更之聲明先位聲明第一項至第四項聲明）
，請求對象由己○○變更為庚○○（然於原第一審最後一次變更
聲明先位聲明有關坐落台北縣八里鄉○○○段○道坑口小段三六
八之一地號及三六八之二地號未再提起亦未撤回）。另備位聲明
係請求己○○應返還抗告人不當得利。所執理由係因己○○於起
訴後將系爭土地贈與並移轉登記予庚○○，致對其給付不能，而
有情事變更。另抗告人先係主張庚○○與辛○○就系爭土地所為
之最高限額抵押權設定行為，係有害債權之詐害行為，依據民法
第二百四十四條第一、四項請求撤銷前開抵押權設定行為，並塗
銷該抵押權設定登記。嗣主張庚○○與辛○○間之抵押權設定行
為係通謀虛偽意思表示，依據民法第八十七條第一項規定請求確
認抵押權設定行為無效，庚○○及辛○○所為之抵押權設定登記
，應予塗銷。（即附表中第一審最後一次變更聲明先位聲明第二
項部分及第二審於上訴後變更之聲明先位聲明第五項及第六項部
分。）其所執理由係主張請求之基礎事實同一。然於原審中，並
不再有任何情事變更之情形發生，竟又主張己○○將土地贈與庚
○○，陷於給付不能，依據不當得利請求權，變更訴之聲明請求
返還土地或金額，核與情事變更要件不符。又抗告人主張之詐害
行為與嗣後主張之通謀虛偽意思表示，二者請求權之要件不同，
法院所需認定者不同，請求利益之主張在社會生活上應無法認為
同一或關連，且就原請求之訴訟及證據資料於後訴之審理亦無法
利用，則抗告人所為訴之變更，就其請求對象及所依據之法律關
係併原因事實均不相同。相對人又不同意其訴之變更，原法院因
認其訴之變更為不合法，以裁定駁回之，於法並無違背。抗告論
旨，徒以：其變更之訴與原訴二者請求之基礎事實，均係庚○○
與辛○○間就系爭土地所為之抵押權設定行為。又只須情事確有
變更，不論發生在起訴前或起訴後均許為訴之變更，其原在第一
審請求己○○將系爭土地所有權移轉登記，因己○○將系爭土地
無償贈與其妻庚○○，致己○○給付不能，而其又不得以給付特
定土地為標的行使撤銷權，期使於上訴後變更訴之聲明，先位請
求庚○○依民法第一百八十三條規定返還不當得利及備位請求己
○○返還不當得利，並無不合等詞，指摘原裁定不當，聲明廢棄
，非有理由。
據上論結，本件抗告為無理由。依民事訴訟法第四百九十五條之
一第一項、第四百四十九條第一項、第九十五條、第七十八條，
裁定如主文。
中    華    民    國  九十五  年  十一    月   十六   日
                      最高法院民事第六庭
                          審判長法官  許  朝  雄
                                法官  謝  正  勝
                                法官  鄭  玉  山
                                法官  吳  麗  女
                                法官  袁  靜  文
      本件正本證明與原本無異
                                      書  記  官
中    華    民    國  九十五  年  十一    月  二十九  日
                                                      Ｋ


司法院資訊處製作；財團法人民間司法改革基金會備份。
